【裁判字號】    92,上訴,990
【裁判日期】    920528
【裁判案由】    偽造文書等
【裁判全文】
臺灣高等法院刑事判決                            九十二年度上訴字第九九０號
    上  訴  人  臺灣板橋地方法院檢察署檢察官
    被      告  甲○○
右上訴人因被告偽造文書案件，不服臺灣板橋地方法院九十年度易字第一七四六號，
中華民國九十二年一月二十四日第一審判決（起訴案號：臺灣板橋地方法院檢察署九
十五年度偵緝字第七九八號、八一六號）提起上訴，本院判決如左：
    主  文
上訴駁回。
    理  由
一、公訴意旨略以：被告甲○○明知八十六年度年所得僅為新臺幣（下同）十八萬五
    千六百元，於民國八十八年六月間，因需款孔急，為順利向銀行貸款，竟與年籍
    均不詳之雷姓成年女子及李健輝之成年男子二人，共同意圖為自己不法之所有，
    並基於偽造公文書後持以行使之犯意聯絡，雙方同意於向銀行詐貸得款項後，由
    雷姓女子及李健輝二人抽取詐貸得款項二成之金額作為酬勞之條件，先推由前揭
    雷姓女子與李健輝二人於不詳時間、地點，偽造不實由財政部台灣省北區國稅局
    出具之甲○○八十六年度綜合所得稅稅額六十一萬二千六百元之證明書一份後，
    甲○○與雷姓女子及李健輝三人，旋即於八十八年六月二十四日，共同持前開偽
    造之財政部臺灣省北區國稅局綜合所得稅稅額證明書，前往臺北縣板橋市○○路
    一九八號之中華商業銀行板橋分行（下稱為中華銀行），以被告為申貸人申請小
    額信用貸款六十萬元，而向中華銀行詐稱被告於八十六年度有年收入所得為六十
    一萬二千六百元之資歷，足生損害於中華銀行對客戶貸款信用審核之正確性及財
    政部臺灣省北區國稅局對於稅籍管理之正確性，但於核貸過程中為中華銀行承辦
    人員楊百創發覺有異，查悉上情致未得逞等情，因認被告涉犯刑法第二百十六條
    、第二百十一條之行使偽造公文書罪，及同法第三百三十九第一項（起訴書漏植
    第三項）之詐欺取財未遂罪嫌。
二、公訴人認被告涉犯右開犯行，無非係以右揭犯罪事實，業據中華銀行承辦人員楊
    百創到庭指訴綦詳，復參證人即被告之同居人李明芳證稱：「我們將甲○○身分
    證正本給李健輝及雷小姐，請他們辦融資貸款，且他們說他們是專門的，我們要
    辦融資貸款六十萬元，他們抽成二成，且又說他們辦的比較快，過半個月我們催
    他們，後來有多一位許先生共三人來我們家，說我們不能辦，他們沒有將資料歸
    還，我們請他們將
    ，且對於代其申辦人之年籍、通訊地址均無法明確交待，又代辦人為申請手續費
    用高達十二萬元之鉅，凡此均不合於常情，足證被告對於為其代辦信用貸款之人
    ，係以不正之方法為之情，應知之甚詳，其與渠等有犯意之聯絡，應屬至明，此
    外復有偽造之財政部台灣省北區國稅局綜合所得稅稅額證明書、綜合所得稅個人
    稅籍資料查詢表各乙紙附卷足稽等，為其論據。
三、訊之被告甲○○固坦認曾委由雷玉玲（即公訴人所指之雷姓成年女子）及李健輝
    向銀行辦理貸款，惟堅詞否認有何行使偽造公文書及詐欺取財等犯行，辯以當時
    因需用款，而伊自己僅能貸得約二十萬元，經友人呂宜哲介紹認識雷玉玲，雷玉
    玲表示其與另一名年籍不詳成年男子「許上人」（音同）與銀行襄理或是經理關
    係良好，可以代為申辦，惟需支付傭金即貸得款項之一至二成，伊因相信雷玉玲
    與銀行關係良好，乃交付自己之國民
    分證影本交付雷玉玲，嗣中華銀行通知對保，伊即與陳東州至該行簽字，當日下
    午李健輝即通知表示銀行審核未通過而退件，隔日雷玉玲及李健輝即至伊住處將
    原本交付之證件交還，而伊從未見過本件偽造之綜合所得稅稅額證明書，亦不知
    受託辦理之人係以此向銀行申貸等語。
四、經查：
  (一)被告於八十六年六月間，因需款孔急，乃委由雷玉玲、「許上人」等以被告名義
    向中華銀行申辦貸款六十萬元，申辦時向該銀行提出偽造之財政部臺灣省北區國
    稅局八十六年度綜合所得稅稅額證明書乙份（其上所載納稅義務人為甲○○，所
    得總額為六十一萬二千六百元），中華銀行經審核並由被告前往對保後，發覺該
    綜合所得稅稅額證明書有異，經向稅捐稽徵處查詢始知係屬偽造，乃未予核貸並
    將所有文件退還等情，為被告所是認在卷，核與證人即中華銀行人員楊為創於原
    審到庭之證述相符，並有卷附財政部臺灣省北區國稅局八十七年七月十六日北區
    國稅監字第八八○七○七九號函及所附偽造之八十六年度綜合所得稅稅額證明書
    影本、綜合所得稅各類所得資料查詢報表、財政部臺灣省北區國稅局綜合所得稅
    稅額證明書樣張各乙份，與財政部臺灣省北區國稅局政風室八十八年七月二十八
    日（八八）北區國稅政第八八○二九九號函及所附與該局三重稽徵所章戳樣式三
    枚等可資佐證。
  (二)又本件貸款案相關文件資料係由乙名「許上人」之男子與另一名男子提交予中華
    銀行，提出申請文件時被告並未到中華銀行，而係至對保時始前往中華銀行，此
    經證人楊百創在原審結證屬實（參原審九十年十一月十九日訊問筆錄第二頁、第
    三頁）。是以實際出面交付上開偽造綜合所得稅稅額證明書之人既非被告，則被
    告是否成立如公訴人所指之罪名，有待查明者係被告是否事前即與「許上人」、
    雷玉玲等有犯意之聯絡，而推由「許上人」、雷玉玲等人偽造上開綜合所得稅稅
    額證明書並出面以被告之名義申貸。第查：
    1.證人雷玉玲雖經查得其年籍，惟依其各項
      多次傳拘無著，而「許上人」則真實年籍均不詳，是已無從就實際出面與中華
      銀行辦理貸款事項之該二人，調查被告是否事前即已知悉其等係以偽造上開綜
      合所得稅稅額證明書申辦貸款而具共同犯意聯絡之情形。
    2.證人李建輝在原審證稱：「被告當時需要貸款，在王昶力開的咖啡廳，他需要
      貸四、五十萬元，我有幫他向仁愛路上的中國信託銀行送件評分，他當時有給
      我在職證明，扣繳憑單，
      法辦，我不記得是我將資料還給他，或是由他太太向銀行取回。在他找我幫忙
      之前，他有找壹個雷小姐幫他辦，雷小姐是向中華銀行送件，後來他找雷小姐
      幫他辦，我不知道什麼原因沒有辦成，之後他才找我辦。銀行會向聯合徵信中
      心照會，該中心應會有留存，照會的資料。我有見過雷小姐，我不知道他的名
      字，我只知道他有小孩。」、「（問：提示稅額證明書）被告是否拿這一份請
      你送件？」我沒有看過這一份。我幫被告辦，是拿他的
      書。他請雷小姐辦時，我也沒有看過這一份資料。他給我的扣繳憑單，應該沒
      有這麼多，我不是很確定。」，依其所述，則被告係先委由雷玉玲及「許上人
      」向中華銀行辦理貸款，於該銀行退件後再委由證人李建輝持被告之國民身分
      證影本、在職證明書及扣繳憑單等文件，向中國信託商業銀行仁愛分行申辦貸
      款而仍未能貸得。另被告確曾於八十八年七月六日向中國信託商業銀行仁愛分
      行申請小額信用貨款，電腦建檔資料中顯示該貸款案已於八十八年七月六日當
      天即以「信用不良」婉拒退件，此亦有該行九十一年二月五日北市區域中心九
      一字第九一ＡＡＡ二○○一八號函足據，其退件時間係在上開該行查詢被告之
      交易信用紀錄之時間後一日，並無衝突，中國信託商業銀行仁愛分行調查所得
      ，既與證人李建輝所述被告先後委託申辦貸款之情形相合，自堪認證人李建輝
      所為證述應屬實情。
    3.證人呂宜哲在原審證稱：「（問：知道本件事？）知道，我之前透過朋友認識
      雷小姐，她說他之前在花旗銀行從事信用貸款業務，表示如果我又需要可以去
      找他，後來被告跟我說，他需要錢，我就介紹雷小姐幫他處理，當時因為被告
      的一些信用條件不是很好，雷小姐說他在銀行可以幫他處理這件事，我介紹給
      他們認識，後來前一兩次他們在談，我也有在場，我當時有跟雷小姐說，被告
      沒有辦信用貸款所需的稅單、扣繳憑單等資料，雷小姐說沒有關係他會處理，
      只是手續費會比較高一點，後來好像是不了了之。」。依證人呂宜哲及李建輝
      上開證述，當時雷玉玲係以被告信用條件不佳，及自己與銀行人員關係良好為
      由，而向被告要求高額佣金，則被告在需款孔急之情形下，其因雷玉玲上述說
      法信以為真而同意支付高額佣金委為申貸俾順利借得款項，然尚不得據此逕為
      斷定被告事前即知悉雷玉玲係以偽造稅單之方式而為申辦。
五、綜上所述，依中華銀行承辦人員楊為創之證述，本件貸款案相關文件資料係由乙
    名「許上人」之男子與另一名男子提交予中華銀行，提出申請文件時被告並未到
    中華銀行，而係至對保時始前往中華銀行，已如前述；而本件直接向中華銀行提
    出系爭偽造綜合所得稅稅額證明書而申辦貸款之人雷玉玲、「許上人」，均因無
    法傳拘到庭訊問，致無由自其二人調查被告是否事前即已知悉係以偽造綜合所得
    稅稅額證明書之方式申貸而就此與渠等有犯意之聯絡。又中華銀行拒絕本件貸款
    申請後，已將全部文件退還，此經證人楊為創陳明在卷，而被告委由雷玉玲向中
    華銀行貸款不成後，旋又交付自己之國民
    件，委請李建輝向中國信託商業銀行仁愛分行申貸，此亦業由證人李建輝證述如
    前，其中所提出之文件並不包括綜合所得稅稅額證明書，此與雷玉玲及「許上人
    」向中華銀行提出之申貸文件有別，則被告就雷玉玲及「許上人」向中華銀行提
    出偽造之綜合所得稅稅額證明書乙事究否知悉，尤非無疑。再依證人呂宜哲、李
    建輝之證述，雷玉玲係以被告信用條件不佳，及自己與銀行人員關係良好為由，
    而向被告要求高額佣金。按銀行決定核貸與否重在風險評估，其情形依個案而有
    不同，原無法為絕對齊一標準之設定，而需逐案審查，故承辦人員就本有核可與
    否之裁量權限，而裁量取捨之寬嚴即難期完全一致；且我國雖已發展為法治國家
    ，然人民於辦理各項事務時，在不違法之情形下仍習於透過人際關係請託以謀順
    利進行，所在多有，此為社會週知之事實，則在此傳統習性之背景下，則被告因
    需款甚急而相信雷玉玲與銀行關係良好之說辭同意支付高額佣金而為申貸，此於
    理並無相違之處；而依卷存事證，並無何直接明確之資料可資認定被告事前即知
    悉雷玉玲係以係以非法之方法而為代辦貸款，自尚不得逕將前開一般經驗上有利
    被告之合理情況逕予排除，此項原則觀諸最高法院三十二年上字第六十七號判例
    意旨亦甚彰明。此外復查無其他事證可認被告有何犯行，依前開之說明及「罪證
    有疑，利於被告」之證據法則，本件被告之犯罪尚屬未能證明，原審為其無罪之
    諭知，經核並無違誤。
六、公訴人上訴意旨略以：被告甲○○明知其無資力，且迄今未吐出代申辦貸款者之
    年籍、手續費高達十二萬元，可徵應為知情共犯。本件涉嫌犯行者為雷玉玲，年
    人應依法偵辦。被告為錢所逼，願意花一、二成代價向銀行貸款後慢慢償還。較
    地下錢莊告貸惡劣條件為優。此外別無證據可證，被告明知代為申貸者以偽造文
    書方式申貸，其信任較佳人際關係可成辦，為解燃眉，答應以二成為酬，尚可理
    解，公訴人以臆測之詞，認被告有罪，既無證據可佐，應無可採，上訴核無理由
    ，應後駁回。
據上論斷，應依刑事訴訟法第三百六十八條，判決如主文。
本案經檢察官賴俊雄到庭執行職務。
中      華      民      國    九十二    年      五      月    二十八    日
                              臺灣高等法院刑事第十八庭
                                  審判長法  官  吳      敦
                                        法  官  劉  慧  芬
                                        法  官  吳  明  峰
右正本證明與原本無異。
如不服本判決，應於收受送達後十日內向本院提出上訴書狀，其未敘述上訴之理由者
並得於提起上訴後十日內向本院補提理由書（均須按他造當事人之人數附繕本）。
                                        書記官  李  華  安
中      華      民      國    九十二    年      五      月    二十八    日


司法院資訊處製作；財團法人民間司法改革基金會備份。
